臺灣臺北地方法院民事判決
111年度訴字第1353號
原      告  廖書賢  
            劉賢淋  
            蔡益成  
            吳子良  

            劉國欽  
            倪超凡  
            蔡東和  
            張敬昌  
            江世雄  
            黃立宗  
上十人共同
訴訟代理人  柏有為律師
            張峪嘉律師
            施旻孝律師
被      告  台北市結構工程工業技師公會

法定代理人  徐茂卿  

訴訟代理人  葉慶元律師
            蔡步青律師
            賴佑欣律師
被      告  徐茂卿  

共      同
訴訟代理人  劉育杰律師
            林邦棟律師
複  代理人  詹閎任律師
被      告  林克強  

            陳正平  

            林炳昌  
追加  被告  陳宗珷  
            楊金龍  

上五人共同
訴訟代理人  吳旭洲律師
            林譽恆律師
            楊倢欣律師
上列當事人間請求確認理事委任關係不存在等事件，本院於民國
111年10月28日言詞辯論終結，判決如下：
    主  文
確認被告林克強、被告陳正平、被告林炳昌與被告臺北市結構工
程工業技師公會第十四屆理事委任關係不存在。
確認被告徐茂卿、被告林克強、追加被告陳宗珷、追加被告楊金
龍與被告臺北市結構工程工業技師公會第十四屆常務理事委任關
係不存在。
確認被告徐茂卿與被告臺北市結構工程工業技師公會第十四屆理
事長委任關係不存在。
訴訟費用由被告負擔。
    事實及理由
壹、程序部分：
一、按確認法律關係之訴，非原告有即受確認判決之法律上利益
    者，不得提起之，民事訴訟法第247條第1項前段定有明文。
    又所謂即受確認判決之法律上利益，係指法律關係之存否不
    明確，原告主觀上認其在法律上之地位有不安之狀態存在，
    且此種不安之狀態，能以確認判決將之除去者而言（最高法
    院52年台上字第1240號判決意旨參照）。經查，原告係被告
    台北市結構工程工業技師公會（下逕稱北市結構技師公會）
    之會員，原告起訴主張北市結構技師公會於民國110年11月6
    日上午召開第14屆第1次會員大會（下稱系爭會員大會）所
    為系爭理事選舉決議（下稱系爭理事決議），及同日下午召
    開第14屆第1次理、監事聯席會議（下稱系爭理監事會）關
    於系爭常務理事、理事長選舉決議（下稱系爭常務理事暨理
    事長決議）均無效，為被告所爭執，可見兩造對於上開決議
    是否成立尚有爭執，並對原告之法律上地位有重大影響，自
    得以確認判決將之除去，是原告提起此部分確認之訴，應有
    即受確認判決之法律上利益。
二、次按訴狀送達後，原告不得將原訴變更或追加他訴，但請求
    之基礎事實同一者，及擴張或減縮應受判決事項之聲明者，
    不在此限，民事訴訟法第255條第1項第2款、第3款定有明文
    。查原告起訴時原聲明為：「㈠確認被告林克強、陳正平、
    林炳昌（以下逕稱其名，其餘被告亦同，合稱被告）於北市
    結構技師公會第14屆理事之當選無效。㈡確認林克強於北市
    結構技師公會第14屆常務理事之當選無效。㈢確認徐茂卿於
    北市結構技師公會第14屆理事長之當選無效。㈣確認林克強
    、陳正平、林炳昌與北市結構技師公會理事委任關係不存在
    。㈤確認林克強與北市結構技師公會常務理事委任關係不存
    在。㈥確認徐茂卿與北市結構技師公會理事長委任關係不存
    在」（見本院卷一第11頁），嗣於111年5月30日以民事準備
    續㈡暨調查證據聲請狀變更聲明為：「㈠確認林克強、陳正平
    、林炳昌與北市結構技師公會理事委任關係不存在。㈡確認
    徐茂卿、陳宗珷、林克強、楊金龍與北市結構技師公會常務
    理事委任關係不存在。㈢確認徐茂卿與北市結構技師公會理
    事長委任關係不存在」，並追加陳宗珷與楊金龍為被告（見
    本院卷一第580-584頁），核其訴之聲明變更及追加被告，
    與原訴之訴訟及證據資料有社會事實上之共通性及關聯性，
    所主張基礎事實應屬相同，另亦僅將請求內容有所調整並減
    縮應受判決事項聲明，揆之首揭說明，其所為訴之變更、追
    加於法並無不合，應予准許。
貳、實體部分：
一、原告主張：
　㈠北市結構技師公會於110年11月6日召開系爭會員大會，會中
    進行「第14屆理監事選舉」，並選舉林克強、陳正平、林炳
    昌等3人（下稱林克強等3人）為理事。然林克強並非受聘之
    專任工程人員，亦非自行執業或受聘之執業技師，其所領有
    之技師執業執照應予註銷或廢止，另陳正平、林炳昌係以土
    木工程科技師資格分別受聘於新北市浩瀚營造股份有限公司
    （下稱浩瀚公司）及新竹縣全盛鴻營造有限公司（下稱全盛
    鴻公司）擔任專任工程人員，依據技師法、技師法施行細則
    及行政院公共工程委員會（下稱工程會）函釋，應不得為北
    市結構技師公會之會員，即不具備理事候選人資格，詎渠等
    竟參與北市結構技師公會系爭會員大會之選舉，並經會員大
    會違法選任為理事。系爭理事決議違反法令，應為無效。因
    原告均為北市結構技師公會系爭會員大會選出之理事，渠等
    依北市結構技師公會章程（下稱系爭章程）第15條均有被選
    為常務理事、理事長之資格。渠等依系爭章程第14條、第18
    條規定，於會員大會閉會期間有組成理事會代行職務之責，
    且須遵守政府法令及該章程所規定之各項工作及任務。又除
    原告江世雄、黃立宗當選為北市結構技師公會之監事，有監
    督理事會執行大會決議案及會務進行職權，負有除去違法選
    舉之責，另原告張敬昌為理事選舉中當選者外最高票之候補
    理事，原告蔡益成、吳子良、倪超凡為常務理事選舉中第2
    高票之候選人、原告劉國欽、劉賢淋、蔡東和再次之，而原
    告廖書賢（以下各別提及原告時均逕稱其名，合稱原告）則
    為理事長選舉第2高票之候選人，故本件倘經審理後確認林
    克強等3人與北市結構技師公會理事委任關係不存在及確認
    林克強、陳宗珷、楊金龍及徐茂卿等人與北市結構技師公會
    常務理事、理事長委任關係不存在，勢將影響渠等於秉於會
    員及理監事身分之權利義務。
　㈡林克強非北市結構技師公會會員，不具公會理事之候選資格
　　：
　⒈由林克強所提出之技師證書背面，可知其始終未曾以結構技
    師身份自行執業，且僅於87年8月5日至89年8月7日受聘於建
    盛營造股份有限公司（下稱建盛公司），自89年8月7日起，
    該公司即將專任工程人員變更為周文財，換言之，林克強自
    89年8月8日起，已未再以專任工程人員身份受聘，即與技師
    法第7條規定之執業方式不符。
　⒉林克強自89年以後，陸續擔任國立臺灣大學工學院地震工程
    研究中心（下稱臺大地震中心）博士後研究員、蘭陽技術學
    院建築系助理教授、國立臺灣科技大學營建系合聘教授、國
    家地震工程研究中心（下稱國震中心）研究員、副研究員等
    職，現職則為國震中心研究員及臺灣科技大學營建系教授，
    不僅非以技師身分自行執業，亦未再受聘擔任營造業專任工
    程人員，或受丙等綜合營造業委託逐案簽章技師身份，與技
    師法第7條或營造業法第66條規定不符，自不具會員資格。
　⒊林克強所提出之執業執照，係於87年7月23日核發，執業機構
    為建盛公司；然建盛公司於89年8月7日已將其專任工程人員
    變更為周文財，林克強亦於89年起即前往臺大地震中心任職
    ，足見其當時已經自行停止執業，應依技師法第12條規定向
    主管機關申請註銷執業執照，然其捨此不為，已屬違法。
　　且林克強未依91年技師執業執照換發辦法笫2條規定，於92
    年10月20日前換發執照，形同自行停止執業，且自92年10月
    21日後即停止執業生效，則依系爭章程第9條規定，其自行
    停業即已喪失會員資格，依技師法施行細則第15條規定亦非
    北市結構技師公會會員。尤其建盛公司自101年8月31日起即
    已歇業，足見林克強確實已多年未依技師法第7條或營造業
    法第66條規定方式執業，卻未於自行停業後，依技師法第12
    條規定向主管機關註銷執業執照，或依同法第8條第1項、第
    4項辦理換照事宜，其執業執照自屬無效。
　⒋林克強自89年8月7日起，即未以結構技師身分自行執業或以
    專任工程人員身份受聘於營造業，與技師法第7條或營造業
    法第66條規定不符，依系爭章程第9條及技師法施行細則第1
    5條規定喪失會員資格，其於北市結構技師公會110年11月6
    日第14屆理監事選舉前，即非結構技師公會會員，不具結構
    技師公會理事之候選資格。
　㈢陳正平非北市結構技師公會會員，不具公會理事之候選資格
　　：
　⒈陳正平自90年10月25日至104年4月30日係以土木科受聘於日
    南工程股份有限公司（下稱日南公司）擔任工程人員；再於
    104年5月19日起以土木科別受聘於浩瀚公司擔任專任工程人
    員，依據技師法、技師法施行細則及工程會函釋，應不得為
    北市結構技師公會之會員，且其係於110年11月12日始出具
    申請書，申請以結構工程科登記為專任人員，可知陳正平於
    北市結構技師公會110年11月6日選舉時，未以結構工程科別
    受聘於營造業，與技師法、營造業法前開規定不符，明顯不
    具公會會員資格。則系爭理事決議顯然違反人民團體法第17
    條第1項、技師法第7條、技師法施行細則第15條、工程會函
    釋及系爭章程第15條第1項等諸多法令，依民法第56條第2項
    規定，應為無效。
　⒉由陳正平所提出之技師證書背面，顯示其於86年1月21日已註
    銷技師執業登記，顯已自行停業，當然喪失結構技師公會之
    會員資格。被告雖以廖書賢為例抗辯非註銷登記即非會員，
    惟此情係應辨明註銷登記數日後，再無再以其他狀況登記，
    若有重新登記之情形，即無自行停止執業之意思，反之，若
    註銷登記一定時間（依系爭章程第9條規定為6個月期間）未
    再以該結構科登記，或雖未依法註銷而實際登記已無效者，
    即為自行停止執業之意思或效果，本件林克強、陳正平、林
    炳昌之情形即均屬之。
　⒊陳正平自86年1月21日註銷技師執業登記後，其後均僅以土木
    科別受聘於日南公司、浩瀚公司，並非以結構技師科別依營
    造業法第7條規定受聘於營造業之專任工程人員，亦非依同
    法第66條受聘於丙級營造廠逐案簽證，依系爭章程第9條及
    技師法施行細則第15條規定，不具會員資格，可證被告陳正
    平於系爭公會110年11月6日第14屆理監事選舉時，已喪失結
    構技師公會會員資格，自不具結構技師公會理事之候選資格
    。
　㈣林炳昌非北市結構技師公會會員，不具公會理事之候選資格
　　：　
　⒈林炳昌於109年8月25日即已辦理自行停業，嗣後亦僅以土木
    工程科技師資格受聘於全盛鴻公司擔任專任工程人員，依據
    技師法、技師法施行細則及工程會函釋，應不得為結構技師
    公會之會員，且其係於110年11月30日始異動變更登記科別
    為結構工程，可知林炳昌於北市結構技師公會110年11月6日
    選舉時，未以結構工程科別受聘於營造業，與技師法、營造
    業法前開規定不符，明顯不具公會會員資格。則系爭理事決
    議顯然違反人民團體法第17條第1項、技師法第7條、技師法
    施行細則第15條、工程會函釋及系爭章程第15條第1項等諸
    多法令，依民法第56條第2項規定，應為無效。
　⒉由林炳昌提出之技師證書背面，顯示其自109年10月1日起登
    記為全盛鴻公司技師，由工程會網站之技師管理資訊系統進
    一步查詢，發現林炳昌於109年8月25日曾將其執業之宏昌土
    木結構技師事務所辦理自行停業，依系爭章程第9條，林炳
    昌於停業日（109年8月25日）即喪失北市結構技師公會之會
    員資格。
　⒊林炳昌於109年8月25日即已辦理自行停業，且嗣後亦僅以土
    木科別登記受聘於全盛鴻公司擔任技師，而未同時以結構科
    別登記，不符合技師法第7條或營造業法第66條規定，依結
    構技師公會章程第9條及技師法施行細則第I5條規定，已喪
    失會員資格，其於110年11月6日第14屆理監事選舉前，即非
    北市結構技師公會會員，不公會理事之候選資格。
　㈤因林克強等3人不具會員資格，系爭常務理事暨理事長決議選
    任之常務理事及理事長結果均為無效，渠等與北市結構技師
    公會委任關係不存在：
　⒈北市結構技師公會依系爭章程規定第14屆應選理事15名組成
    理事會，然因公會違法選舉不具會員資格之林克強等3人為
    理事，進而違法選舉林克強為常務理事，因此一選舉結果與
    該公會於同次選舉中選任徐茂卿、陳宗珷、楊金龍、廖書賢
    等人為常務理事之選舉結果，無法割裂其效力而為一部認定
    選舉有效，一部認定選舉無效，而有合一確定之必要，倘林
    克強等3人與北市結構技師公會第14屆理事委任關係不存在
    ，則因公會常務理事係由理事互選，則本件林克強既然理事
    之當選無效，自然不具備常務理事之參選資格。北市結構技
    師公會會員大會違法選任不具理監事候選人資格之林克強等
    3人擔任理事後，復於同日再選任不具合法理事資格之林克
    強為常務理事，理事會復再選任徐茂卿為理事長，均違反結
    構技師公會章程第15條規定，則系爭常務理事暨理事長決議
    之內容，均應為無效。
　⒉北市結構技師公會15名理事中，已有3名理事因資格不符而當
    選無效，則召開之系爭理監事會之組成自不合法，其所選任
    常務理事、理事長之決議，亦當均屬無效；況結構技師公會
    本屆常務理事選舉中，當選人徐茂卿、陳宗珷、林克強、楊
    金龍票數均為8票，第2高票者包括廖書賢、陳正平、蔡益成
    、吳子良、倪超凡票數均為7票，嗣因得票數相同，經抽籤
    後，由廖書賢當選為常務理事，故倘本件林克強等3人因不
    具理事候選資格而當選無效，其結果顯然對於後續之「常務
    理事」及「理事長」選舉均有影響。
　⒊北市結構技師公會理事會決議之內容，既違反法律及章程規
    定，選任非會員為常務理事，另由當選無效之理事選出理事
    長，原告自得主張類推適用民法第56條第2項規定，請求確
    認渠等委任關係不存在。
　㈥林克強等3人不具會員資格，依人民團體法第15條規定為當然
    出會，無需再經會員大會決議：
　⒈人民團體法規範之出會，包括「死亡」、「喪失會員資格者
    」及「經會員（會員代表）大會決議除名者」等3種情形。
    而人民團體法第27條僅就其中「會員代表之除名」規定須經
    由會員大會議決，並不包括「死亡」或「喪失會員資格者」
    之情形，亦即「死亡」及「喪失會員資格者」即為當然出會
    ，無需再經會員大會議決。
　⒉再觀工程會107年5月2日工程技字第10700119290號函之說明
    ，益證技師之主管機關工程會亦認定技師加入技師公會後如
    喪失會員資格，應自喪失會員資格之日起，即為出會。且實
    務見解亦有認喪失會員資格者，即當然出會，不再具有理監
    事被選舉資格，縱參與選舉，其當選仍然無效。
　⒊依人民團體選舉罷免辦法第5條規定，會員資格之審定，應由
    公會理事會於召開會議選舉15日前完成，北市結構技師公會
    於選舉結束後才另召開第14屆第2次理監事會議決議林克強
    具備會員資格，於法不符。況上開第2次理監事聯席會議中
    ，林克強等3人均為資格有爭議之當事人，卻未自行迴避而
    仍參與決議，顯有不當。且倘將林克強等3人剔除，則該日
    僅有徐茂卿等5名理事與會，尚未達15名理事之一半，亦不
    符合北市結構技師公會章程第27條理監事聯席會須有理監事
    各過半數之出席方得開會之規定，則被告執前開會議記錄表
    示選舉合法，自屬無稽。
　㈦北市結構技師公會會員大會及理監事會之決議，選任不具理
    監事候選人資格者為理監事，不僅是程序之違法，且實體內
    容違反法令及章程規定，故原告請求確認委任關係不存在，
    當屬有據。且結構技師公會理事會並未依法審查林克強等3
    人之資格，亦未於被選舉人名冊備註渠等無被選舉權之資格
    ，故於選舉當日，原告自無從僅依被選舉人名冊查詢林克強
    等3人有無具備公會會員資格，遑論能當場提出異議等語。
　㈧並聲明：⒈確認林克強等3人與北市結構技師公會第14屆理事
    委任關係不存在。⒉確認徐茂卿、陳宗珷、林克強、楊金龍
    與北市結構技師公會第14屆常務理事委任關係不存在。⒊確
    認徐茂卿與北市結構技師公會第14屆理事長委任關係不存在
    。
二、被告則以：
  ㈠北市結構技師公會部分：
  ⒈依實務見解之意旨，確認訴訟之既判力僅及於原告及被告間
    ，而不足以拘束其他北市結構技師公會會員或第三人，縱原
    告提起本件訴訟並獲得勝訴判決，然對於其他未參與訴訟之
    公會會員及第三人而言，仍不生確認委任關係不存在之效果
    ，故對北市結構技師公會其他會員而言，被告仍為理事、常
    務理事及理事長，此顯將造成公會運作上之困擾，而徒然妨
    害公會之自治。又依系爭章程第15條規定，北市結構技師公
    會歷屆理事、常務理事及理事長均採行無記名連記法選任之
    ，既為無記名則無從知悉各理事支持之理事長候選人為何，
    準此，原告所稱實係自行臆測選舉結果；況縱林克強等3人
    無理事當選資格從而委任關係不存在，亦未能確定取代林克
    強等3人而當選理事之選票流向，則就公會理事長選舉部分
    ，廖書賢實無確認利益。
　⒉原告於北市結構技師公會系爭會員大會時，未對會員之候選
    資格此一程序事項當場表示異議，復逾越撤銷決議訴訟3個
    月之法定期間，自不得允許其另提確認訴訟：
　　⑴自北市結構技師公會系爭會員大會會議紀錄之內容，即可
      知公會乃係透過會員大會選任第14屆之理監事，而此本屬
      會員大會之法定權利，是系爭理事決議之內容尚無任何違
      反法令或章程之處，本屬合法有效。
　　⑵依最高法院109年度台上字第1845號判決之意旨，如係指涉
      「候選人之資格」是否符合法律或章程之規定，當屬有無
      召集程序瑕疵之爭議，本件原告主張林克強等3人不具有
      結構技師公會之會員資格而不得被選任為理事，依民法第
      56條第1項之規定，本應提起撤銷訴訟，方符法制。
　　⑶原告如對本件選任程序有所爭執，自應於系爭理事決議當
      下表示異議，或由未出席之社員於3個月內提起撤銷訴訟
      ，原告均出席該次會員大會，然未有任何人於會議當下表
      示異議，復無任何會員於3個月內提出撤銷訴訟，系爭理
      事決議已逾越法定撤銷期而確認合法有效，自不應准許原
      告於法定期間經過後轉而提起確認訴訟，否則不啻架空前
      開民法第56條之本旨，將使北市結構技師公會之會務運作
      陷於嚴重之不確定性，更破壞社團法人決議之法安定性。
  ⒊林克強等3人得依營造業法之規定，受丙等綜合營造業委託辦
    理逐案簽章之技師業務，自符合結構技師公會之會員資格：
　　⑴林克強等3人既均領有技師證書，則依營造業法之規定，自
      得於受丙種綜合營造業者委託時依法辦理逐案簽證，並據
      此向主管機關登錄，實難謂其不具有執業技師身分，林克
      強等3人自符合北市結構技師公會之會員資格。
　　⑵又財團法人國家實驗研究院（下稱國研院）雖函稱林克強
      現為國震中心研究員，不得以結構技師在外執業。然前揭
      函文至多僅屬機關回覆函詢之觀念通知，非屬具有法效性
      之行政處分，實不具有任何得限制林克強職業自由之法律
      效力；縱國研院與林克強間確有上開約定，而林克強亦確
      有違反約定，至多亦僅係林克強需負擔相關之私人間違約
      責任，而非謂林克強即不具為丙種綜合營造業者辦理逐案
      簽章業務之資格。
　　⑶再依營造業法相關規定可知，「成為公會會員」乃技師受
      丙等綜合營造業聘任為專任工程人員及逐案簽章執行施工
      管理事宜之先備要件，且公會不得拒絕其加入，原告以被
      告未執業而稱渠等不具結構技師公會會員資格，顯有顛倒
      事理之嫌。
  ⒋北市結構技師公會第13屆第14次理監事聯席會議既已審定第1
    4屆會員名冊，而會員名冊包含林克強等3人，且此決議已逾
    越3個月法定撤銷期而確認合法有效，林克強等3人於第14屆
    理監事選舉當下為公會有效會員，不容質疑。原告無端推翻
    先前表示，實已違背禁反言原則，企圖以不正手段翻轉選舉
    結果，嚴重影響公會選舉之公平性，並阻礙會務之推行。又
    北市結構技師公會於第14屆第2次理監事聯席會議上提案討
    論林克強資格案，理事出席人數8人已超過15名理事之半數
    ，符合系爭章程第27條理監事聯席會須有理監事各過半數之
    出席方得開會之規定，決議合法有效。
　⒌北市結構技師公會與林克強3人未完成任何章定會員出會程序
    ，且迄今亦未作成渠等出會之決議，甚已經由公會理監事會
    議肯認渠等之會員資格，渠等於第14屆理監事選舉時，當然
    仍為公會會員而具理事當選資格：
　　⑴人民團體法第15條「喪失會員資格者」為法定出會事由，
      惟人民團體法未明定喪失會員資格之情況，更無明定喪失
      會員資格即當然出會；而觀結構技師公會章程第9條可知
      ，喪失會員資格之情況有二，一為「會員受停業處分」，
      二為「會員申請自行停業」，且章程就會員出會程序亦有
      明文，結構技師公會章程就結社自由之保障顯然優於人民
      團體法之規定，故於會員受停業處分或申請自行停業時，
      由該會員主動將會員證及證書繳回公會，並向本會聲請註
      銷會籍，完成章定程序始出會。
　　⑵會員身分之得喪變更屬與會員權利義務有關之重大事項，
      除北市結構技師公會章定喪失會員資格事由外，其餘情況
      皆須依人民團體法第27條之規定，經北市結構技師公會召
      開會員大會以特別決議予以出會，以保障人民之結社自由
      。
　　⑶林克強等3人自8、90年間即已依法加入結構技師公會，並
      遵守公會章程之一切義務；公會於第13屆第14次理監事聯
      席會議審定渠等得依營造業法第66條辦理逐案簽證之技師
      業務，符合公會之會員資格，而為第14屆會員；並於第14
      屆理監事選舉前依法再次審定渠等具備會員資格而得參選
      理監事選舉，渠等於第14屆理監事選舉時為公會之會員至
      明。況於北市結構技師公會召開系爭會員大會時，包含原
      告在內之所有公會會員，對於林克強等3人之會員資格，
      均未有任何爭議；且渠等至今從未將會員證及證書繳回公
      會，更未聲請註銷會籍，自與章定會員出會程序不符；渠
      等未申請自行停業更未受停業處分，無系爭章程第9條喪
      失會員資格之情況；又公會會員大會至今皆未依人民團體
      法第27條作成渠等之出會決議，是以，林克強等3人於第1
      4屆理監事選舉時仍為會員，而具理事當選資格。
　　⑷倘依原告主張，一旦申請自行停業而註銷執業登記，即喪
      失結構技師公會之會員資格，則廖書賢顯已非結構技師公
      會會員，從而不具理監事當選資格而不得擔任第14屆理事
      及常務理事，更不具有本件提起訴訟之當事人適格，此益
      見其主張自相矛盾，顯屬荒謬。
  ⒍原告所援引工程會函釋，明確指出如技師有喪失會員資格之
    情事時，應向技師公會辦理出會，此反足證於辦理出會程序
    前，該技師仍屬公會合法之會員至明；且工程會工程技字第
    0000000000號函，亦明示北市結構技師公會會員之出會需經
    公會辦理，縱林克強等3人有出會事由，於公會辦理出會程
    序前，渠等仍屬公會合法之會員；況依技師法第30條規定，
    公會會員資格之主管機關為社會局，工程會實無置喙空間，
    會員資格之認定應回歸章程；且縱公會會員大會做成出會決
    議，出會效力亦為向後生效，林克強等3人於第14屆理監事
    選舉時仍為公會之會員而具理事當選資格等語。
　⒎並聲明：原告之訴及追加之訴均駁回。
  ㈡徐茂卿部分：
　⒈依原告有關結構技師公會之會員自行停業或辦理註銷登記即
    當然喪失會員資格之主張，廖書賢曾於87年4月29日遭註銷
    執業登記，則廖書賢自斯時起即喪失結構技師公會會員資格
    ，根本不具備提起本件訴訟之當事人適格，故其以原告之地
    位提起本件訴訟顯不合法。廖書賢既不具備提起本件訴訟之
    當事人適格，自無從認定廖書賢就本件訴訟有何確認利益可
    言。況北市結構技師公會係採行「無記名投票」，是原告主
    張林克強等3人於之理事長選舉均係支持徐茂卿乙節全屬臆
    測外，且若依原告前開之主張，北市結構技師公會第14屆理
    事長選舉既必由徐茂卿及廖書賢其中1人當選理事長，則可
    見除廖書賢以外之其他原告對於公會理事長選舉之結果，顯
    然不存在私法上地位受有侵害之危險。職是，除廖書賢就本
    件訴訟之全部訴之聲明均不具當事人適格外，其餘原告就徐
    茂卿與北市結構技師公會間之理事長委任關係並不具有確認
    利益，從而，原告訴請確認徐茂卿與北市結構技師公會間之
    理事長委任關係不存在，顯非適法。
　⒉本件實屬決議召集程序或決議方法爭議之範疇，惟原告不具
    備民法第56條第1項規定之要件，故原告提起本件訴訟於程
    序上顯有未洽：　　
　　⑴北市結構技師公會系爭會員大會選舉之議案內容本身僅係
      單純選任第14屆理事及監事，而選任理監事本即為全體會
      員及會員大會之權責，則系爭理事決議之內容顯無任何違
      反法令或章程導致決議無效之情形可言。又原告係對於林
      克強等3人之會員以及成為公會理事候選人之資格有所爭
      執，惟候選人是否符合法律或公會章程規定之資格，應屬
      選舉議案召集程序或決議方法有無違反法令或章程之事由
      ，而非決議內容違反法令或章程，原告自應符合民法第56
      條第1項之規定對召集程序或決議方法當場異議並於決議
      後3個月內向法院提起訴訟，始符合訴訟之程序要件。
　　⑵原告迄今未能舉證證明其曾就林克強等3人之理事候選人資
      格當場提出異議，且北市結構技師公會系爭會員大會會議
      紀錄亦無任何原告對於上開議案為異議之相關記載，足見
      原告自始未曾提出異議，遲至111年3月7日方提起本件訴
      訟，顯然未於決議後3個月內訴請撤銷而與民法第56條第1
      項所規定之程序要件有違。
　⒊北市結構技師公會之常務理事及理事長選舉均非屬結構技師
    公會會員大會之決議事項，原告類推適用民法第56條第2項
    之規定顯非有據：　　
　　⑴臺灣高等法院110年度上字第689號民事判決已闡明理事會
      決議無類推適用民法第56條規定之餘地，準此，原告主張
      前開理事會所作成之「選任常務理事」及「選任理事長」
      之議案應類推適用民法第56條第2項，顯不足採。
　　⑵類推適用之前提在於有法律漏洞存在，且尚需依循「相類
      事實，應為相同處理」之法理，並基於平等原則及社會通
      念始能類推適用相類似之法規以填補法律漏洞。然原告至
      今未就民法規範中有何法律漏洞為舉證說明，況原告所指
      違反章程之系爭常務理事暨理事長決議均係結構技師公會
      之理事會所作成，而非會員大會作成，兩者於組成方式、
      決議方法、目的等均明顯不同，可見結構技師公會之「會
      員大會」與「理事會」兩者不可相互比擬而與「相類事實
      ，應為相同處理」之法理顯然有違。
　⒋林克強等3人均為合法入會之北市結構技師公會會員，且渠等
    會員會籍均未經依系爭章程第9條規定完成出會程序，自屬
    合法會員並得合法當選公會第14屆理事：　
　　⑴針對包括林克強在內之特定北市結構技師公會會員於第14
      屆理監事選舉時是否具備會員資格、以及能否當選理事等
      相同爭議，前經其他會員提起另案撤銷選舉等訴訟（下稱
      另案訴訟），該案認定有關結構技師公會會員是否具備會
      員資格，應以：「1.該會員是否合法入會；2.入會後有無
      經結構技師公會依章程規定剝奪其會員資格」判斷，益徵
      北市結構技師公會會員資格僅能依循系爭章程規定之程序
      予以剝奪，要無原告所稱之會員得未經公會遵循章定程序
      即當然出會之情事。
　　⑵系爭章程第9條既已明定註銷會員會籍所應踐行之程序，則
      林克強等3人之會員資格僅能透過北市結構技師公會以章
      定事由始能予以剝奪，以保障公會會員之結社自由。又林
      克強等3人早於87年7月28日、71年11月1日及88年1月20日
      即加入結構技師公會，且針對渠等成為會員之合法性乙事
      ，未見原告對此曾有何爭執，足見林克強等3人自屬合法
      入會。再者，林克強等3人合法入會後，至今未有任何經
      公會以系爭章程第9條程序作成出會之決議，則渠等自仍
      具有合法會員身分，並得被選任為公會理事。工程會函釋
      亦明確表示技師公會會員資格仍需由技師公會依照章程辦
      理出會手續後始能予以剝奪，要無會員喪失會員資格即當
      然出會之情形可言，足見人民團體之會員不因喪失會員資
      格而當然出會。
　　⑶系爭章程第9條之規範重點在於會員「自行申請」停業，而
      非旨在規範會員單純未執行業務之客觀事實，否則依據原
      告解釋，實不啻將導致無技師得依營造業法第66條第4項
      規定加入結構技師公會之荒謬結論。尤有甚者，若依原告
      之解釋，則依照營造業法第66條第4項辦理逐案簽章業務
      之結構技師公會會員，勢必須於每次辦理簽證業務前加入
      公會，並於完成業務後立即退會，無非係強迫公會會員需
      不斷反覆辦理入退會之情事，顯與常理有違。
　　⑷北市結構技師公會第13屆理監事早於110年4月26日召開第1
      3次理監事聯繫會議審定第14屆會員名單，嗣再於110年8
      月17日以第13屆第14次理監事聯繫會議審定會員名單，其
      中會員名單均包含林克強等3人，且上開決議迄今未經撤
      銷或經法院判決認定無效，則該會員名單審定結果自為合
      法有效，林克強等3人合法具備會員資格，實屬當然。
　　⑸林克強等3人均有會員資格：
　　①林克強部分：國研院為財團法人，性質上乃私法人，其與
      林克強間之僱傭關係屬私法契約，故縱認國研院與林克強
      間之法律關係有約定林克強不得在外執業，然此限制僅於
      國研院及林克強間發生契約效力，林克強至多亦僅構成對
      國研院契約之違反，該私法契約要無任何對外效力，或據
      以影響林克強得依法執業範圍之情形可言。林克強之會員
      資格以及其得依照營造業法第66條第4項受託辦理逐案簽
      章之權利，不因其與國研院間之民事關係而受有影響。況
      另案判決已明確認定林克強自合法取得北市結構技師公會
      會員資格後，迄公會於110年11月6日召開系爭會員大會之
      日止，均未經公會依循章程規定之程序剝奪其會員資格，
      並肯認林克強確實有依系爭章程選舉與被選舉之權，從而
      ，林克強當選被告公會第14屆理事及常務理事顯屬合法。
      　
　　②陳正平及林炳昌部分：原告固執以新北市政府工務局（下
      稱新北工務局）以及新竹縣政府之函文，指稱陳正平及林
      炳昌未辦理科別更正，故渠等於當選北市結構技師公會第
      14屆理事時並不具備會員資格。然據工程會第0000000000
      號函，技師公會會員資格仍需由技師公會依照章程辦理出
      會手續後始能予以剝奪，要無會員喪失會員資格即當然出
      會之情形可言，而陳正平及林炳昌之會員資格迄今未曾經
      公會依照系爭章程辦理出會，渠等自仍具備會員之資格，
      並得被選任為公會第14屆理事。實則，根據營造業法第34
      條第1項及第66條第4項之規定，陳正平及林炳昌仍得接受
      丙等綜合營造業委託逐案簽章，顯已具備作為北市結構技
      師公會會員之資格甚明，此不因渠等是否依照工程會函令
      辦理登記而有異。
　⒌徐茂卿當選第14屆常務理事及理事長顯屬合法且有效：　
　　⑴原告至今未就北市結構技師公會第14屆之常務理事及理事
      長選舉時之選舉人投票意向、各常務理事及理事長當選人
      獲得之票數、排除特定選舉人選票後應如何影響後續之常
      務理事、理事長選舉等事項為實質舉證，且北市結構技師
      公會之常務理事及理事長選舉均係採取無記名投票制度，
      無記名投票之選舉於客觀上無法亦不宜於選舉結束後，再
      透過任何方式迫使選舉人表明其投票，否則有害於投票人
      之投票自由。準此，就北市結構技師公會第14屆之常務理
      事、理事長選舉之投票意向於客觀上已無從確認。　
　　⑵原告雖以結構技師公會第14屆常務理事選舉，當選者前4名
      之徐茂卿、林克強、陳宗珷、楊金龍等人均獲得8票，此
      票數與出席並簽到結構技師公會第14屆第2次理監事聯席
      會議之理事人數相同，可見包含林克強等3人在內等參與
      該第2次理監事聯繫會議之8人均為支持徐茂卿作為第14屆
      常務理事及理事長之人。然北市結構技師公會第1次與第2
      次理監事聯繫會議之召集目的顯然有別，且北市結構技師
      公會第14屆第2次理監事聯席會議根本未就系爭理監事會
      之「選舉結果」為任何討論，更無從以此認定各理事於選
      舉時之真實投票意向，原告顯然係將兩次毫無關聯之理監
      事聯席會議強行湊合解釋，實非可採等語。
  ⒍並聲明：原告之訴及追加之訴均駁回。　　
  ㈢林克強、陳正平、林炳昌、陳宗珷、楊金龍部分：
  ⒈林克強等3人均係北市結構技師公會之會員，自得當選第14屆
    理事及常務理事：
    ⑴林克強等3人各於87年7月28日、71年11月1日及88年1月20
      日加入北市結構技師公會迄今，並無系爭章程第9條註銷
      或撤銷會籍之情事，自均具會員之身分。北市結構技師公
      會第14屆第2次理、監事聯席會議就林克強之會員資格案
      ，亦決議林克強會員資格應為有效；另依北市結構技師公
      會函覆臺北市政府社會局亦載明林克強等3人應無未具備
      會員資格之情事，原告起訴主張林克強等3人不具會員身
      分，與實情不符。
    ⑵林克強等3人於北市結構技師公會第14屆理事選舉時，均具
      會員之身分，則依系爭章程第11條第1項及第15條規定，
      林克強自得當選第14屆理事暨常務理事，陳正平、林炳昌
      自得當選理事。系爭理事決議並無違反法令而依民法第56
      條第2項規定，應為無效之情事。
  ⒉林克強、陳正平、林炳昌依技師法及營造業法等規定，確具
    北市結構技師公會會員資格：
　　⑴林克強等3人領有結構技師證書，具有結構技師之身分，依
      技師法第24條規定，自得加入公會且結構技師公會不得拒
      絕。復依營造業法第7條、第40條及第66條第4項等規定，
      均要求「技師」應加入技師公會「後」，始得受聘於綜合
      營造業，或受委任擔任專任工程人員之工作，委任逐案簽
      證，故林克強前於87年7月28日已加入北市結構技師公會
      ，而得從事營造業法上開規定之工作或事務。林克強未設
      立事務所或受聘於技術顧問機構，依營造業法第66條第4
      項規定，於加入公會後，即得接受丙等綜合營造業委託逐
      案簽章負責專任工程人員應辦理之工作，且僅需於每次受
      理委託簽章後再逐案報備登入，而非於報備登錄後始得加
      入公會或接受委託。故林克強依技師法及營造業法，確具
      北市結構技師公會會員之資格，另陳正平前於71年11月1
      日業已加入北市結構技師公會，而得以結構之科別受聘為
      浩瀚公司之專任工程人員；林炳昌前於88年1月20日已加
      入北市結構技師公會，而得以結構之科別受聘為全盛鴻公
      司之專任工程人員。又依營造業法第34條第1項但書規定
      ，亦得為第66條第4項受託逐案簽章。因此，陳正平具結
      構技師資格，其業加入北市結構技師公會，則得依營造業
      法第7條，以結構工程科技師受聘為專任工程人員，亦得
      為第66條第4項受託逐案簽章，同不得任意剝奪其會員身
      分，否則不僅與技師法第24條保障其入會權之規定有違，
      更形同剝奪其工作權及職業自由。
　　⑵國研院在法律上性質屬私法人，其自行進用之人員，不屬
      公務員服務法第24條規定之適用範圍，即非屬公務員服務
      法所稱公務員。而林克強為國研院所自行進用之人員，雙
      方簽訂為私法上之勞動契約，僅有私法上之權利義務，故
      在法令上，並未受有限制不得以結構工程技師執業、擔任
      營造業專任工程人員或受託逐案簽章。
　　⑶原告以林克強未依營造業法第66條第4項規定受聘於丙級營
      造廠逐案簽證，即非結構技師公會之會員，惟此除與該條
      項「技師應加入公會後，始得為之」規定不符外，又該條
      項規定係個案性、任務性，而非經常性、繼續性，甚有個
      案可能短暫時間即結束，若謂結構技師必須受有委託才得
      加入公會，則個案結束而未存在受託之情況，將會反覆入
      會及退會，影響其權益甚大，實不應做此解釋。
  ⒊陳宗珷及楊金龍得當選結構技師公會第14屆常務理事，並無
    第14屆常務理事委任關係不存在之情形：
　  林克強等3人於北市結構技師公會第14屆理事選舉時，均具
    會員之身分，並無原告所主張渠3人因不具理事候選人資格
    而當選無效之情形，自亦無原告所主張其結果顯然對於後續
    之「常務理事」及「理事長」選舉均有影響。縱林克強等3
    人不具理事資格，依系爭章程第15條之規定「理事會應由理
    事以無記名連記法互選5人為常務理事」，即由15名理事以
    無記名連記法互選，則在「無記名」且「連記」的情況下，
    公會理事於選舉當下究竟為如何之投票，完全不可能顯現，
    自無從事後再為確認，原告復未舉證結果對於後續之「常務
    理事」及「理事長」選舉有如何之影響，則原告追加陳宗珷
    及楊金龍為被告，確認渠等與北市結構技師公會第14屆常務
    理事委任關係不存在，應屬無理等語。
  ⒋並聲明：原告之訴及追加之訴均駁回。
三、不爭執事項：
　㈠北市結構技師公會於110年11月6日上午召開系爭會員大會，
    進行第14屆理監事選舉，理事當選人共15人（得票數均在21
    7票以上），其中包含林克強等3人；候補理事得票數最高者
    為張敬昌（216票），有系爭會員大會會議紀錄、理事選舉
    票候選人圈選名單附卷可稽（見本院卷一第31-35、540頁）
　　。
　㈡北市結構技師公會於同日下午召開系爭理監事會，由上開當
    選之理事選舉常務理事，由徐茂卿（8票）、林克強（8票）
    、陳宗珷（8票）、楊金龍（8票）、廖書賢（7票）共5人當
    選，未當選之候選人依得票數依序為蔡益成、吳子良、倪超
    凡、陳正平（均為7票，同票之廖書賢係以抽籤決定當選）
    、劉國欽（6票）、劉賢淋（1票）；再由上開當選之常務理
    事選舉由徐茂卿以最高票（8票）當選為理事長，未當選之
    候選人得票數最高者為廖書賢（7票），有系爭理監事會會
    議紀錄、常務理事、理事長選舉票圈選名單在卷為憑（見本
    院卷一第71、542、544頁）。
　㈢北市結構技師公會選舉上開理事、常務理事、理事長時，林
    克強擔任國震中心研究員、陳正平擔任浩瀚公司專任工程人
    員、林炳昌擔任全盛鴻公司專任工程人員，有國研院110年1
    2月28日國研授震人院字第1100604470號函、浩瀚公司、全
    盛鴻公司營造業專任工程人員資料附卷可考（見本院卷一第
    67、308、310頁）。
　㈣林克強領有經濟部工業局（下稱工業局）87年5月6日結構工
    程科考試及格字號（86）專高字第917號技師證書（見本院
    卷一第380頁）；陳正平領有工業局71年10月8日結構工程科
    考試及格字號台檢技字第268號技師登記證書（見本院卷一
    第376頁）；林炳昌領有工業局80年7月8日結構工程科考試
    及格字號台檢技字第2050號技師證書（見本院卷一第378-37
    9、562頁）。
　㈤林克強等3人分別於87年7月28日、71年11月1日、88年1月20
    日各檢附上開證書等文件向北市結構技師公會申請入會，有
    渠等會員入會申請書暨檢附資料在卷可查（見本院卷一第54
    6-564頁）。
四、得心證之理由：
　　原告主張林克強等3人依法不得為北市結構技師公會會員，
    不具公會理事候選人資格，渠等經該公會系爭會員大會違法
    選任為理事，系爭理事決議違反法令及章程應為無效，林克
    強等3人與北市結構技師公會理事委任關係不存在；林克強3
    人不具理事資格，卻進而違法於系爭理監事會選舉徐茂卿、
    林克強、陳宗珷、楊金龍為常務理事，徐茂卿為理事長，系
    爭常務理事暨理事長選舉違反章程亦為無效，與北市結構技
    師公會常務理事、理事長委任關係不存在等節，惟為被告所
    否認，並以前詞置辯。茲分別論述如下：
　㈠林克強等3人依系爭章程第9條均不具北市結構技師公會會員
    資格及被選舉為理事資格，系爭理事決議中關於林克強等3
    人當選第14屆理事部分為無效，渠等理事委任關係不存在：
　⒈依系爭章程第6條規定：「凡領有結構工程科技師證書，依技
    師法第7條規定方式執行業務者，均得加入本會為會員；依
    營造業法之規定，受聘於臺北市營造業執行業務者，應加入
    本會為會員」、第7條規定：「凡欲加入本會為會員者，應
    先填具入會申請書，連同證件影本，送由本會根據有關法令
    審查合格後，即通知其繳納入會費，並由本會將入會會員名
    冊連同證件影本呈報主管機關核備，再通知其繳納當年會費
    ，發給會員證及證書，始可正式成為本會會員」，有系爭章
    程附卷可參（見本院卷一第416-417頁），是林克強等3人乃
    分別於87年7月28日、71年11月1日、88年1月20日已向北市
    結構技師公會申請入會（見三、不爭執事項㈤ ），於斯時並
    經公會審核通過取得會員資格（見本院卷一第550、556、56
    3頁），固無疑義，核先敘明。
　⒉而按技師法施行細則第15條規定：「技師公會之會員，除其
    他法令另有規定，以領有執業執照之技師為限」；營造業法
    第7條第1、2項規定：「綜合營造業分為甲、乙、丙三等，
    並具下列條件：一、置領有土木、水利、測量、環工、結構
    、大地或水土保持工程科技師證書或建築師證書，並於考試
    取得技師證書前修習土木建築相關課程一定學分以上，具2
    年以上土木建築工程經驗之專任工程人員1人以上。二、資
    本額在一定金額以上。前項第一款之專任工程人員為技師者
    ，應加入各該營造業所在地之技師公會後，始得受聘於綜合
    營造業。但專任工程人員於縣（市）依地方制度法第七條之
    一規定改制或與其他直轄市、縣（市）行政區域合併改制為
    直轄市前，已加入台灣省各該科技師公會者，得繼續加入台
    灣省各該科技師公會，即可受聘於依地方制度法第七條之一
    規定改制之直轄市行政區域內之綜合營造業」；營造業法第
    66條第4項規定：「本法施行前原依營造業管理規則規定聘
    工地主任擔任專任工程人員之丙等營造業於換領為丙等綜合
    營造業5年後，得採置專任工程人員或委託建築師或技師逐
    案按各類科技師之執業範圍核實執行綜理施工管理，並簽章
    負責專任工程人員應辦理之工作。該建築師或技師不得設立
    事務所或受聘於技術顧問機構，且技師應加入公會後，始得
    為之。並應於每次受理委託簽章後，逐案向工程所在地之直
    轄市或縣（市）主管機關報備登錄」，是得具技師公會會員
    資格者，為領有執業執照之技師、及雖未領有執業執照但依
    營造業法第7條受聘於綜合營造業擔任專任工程人員之技師
    、以及依營造業法第66條受丙等綜合營造業委託簽章之技師
    。又按工程會108年3月5日工程技字第0000000000號函釋：
    「…㈠鑑於具有營造業法第7條所定得擔任營造業專任工程人
    員技師科別（土木、水利、測量、環工、結構、大地、水木
    保持共7科）之多科技師資格者，尚非其所據有之科別均應
    登記，得擇一或多科登記，並就登記之科別加入該科別技師
    公會，及其得加入各該科技師公會為會員者，以受聘之營造
    業向營造業所在地主管機關登記之科別為限。㈡技師公會審
    查以營造業專業人員身分申請入會者之資格時，應核對與相
    關營造頁申請登記文件或營造業管理資訊系統專任工程人員
    基本資料登錄之科別是否相符…」（見本院卷一第648頁），
    亦可悉受聘營造業任專任工程人員之技師，應以該營造業向
    所在地主管機關登記之科別為限，始得為各該科技師公會之
    會員。
　⒊復按技師法第7條第1項規定：「技師應依下列方式之一執行
    業務：一、單獨設立技師事務所或與其他技師組織聯合技師
    事務所。二、組織工程技術顧問公司或受聘於工程技術顧問
    公司。三、受聘於前款以外依法令規定必需聘用領有執業執
    照之技師之營利事業或機構」，再參諸系爭章程第9條規定
    ：「會員受停業處分，或申請自行停業者，已喪失其會員資
    格，應於停業正式生效後6個月內自動將會員證及證書繳回
    本會，並向本會聲請註銷會籍，再由本會報經主管機關及事
    業主管機關註銷之，否則經本會查覺除主動予以辦理撤銷期
    會籍外，並在2年內不再接受其申請加入本會」（見本院卷
    一第417頁），堪認只要北市結構技師公會會員若符合系爭
    章程第9條前段「會員受停業處分，或申請自行停業者」要
    件，即「已喪失其會員資格」，而所謂技師之「申請自行停
    業」所指為何，法律並無明文，惟依前揭系爭章程第6條及
    技師法第7條第1項之目的論解釋，自應以實質上是否有自行
    停業之行為認定之，而非以形式上是否「申請」為必要，否
    則若實質上已自行停止執業者，卻以未為所謂「申請」之舉
    論以不構成「申請自行停業」，此部分規定即成具文。末按
    人民團體法第15條規定：「人民團體會員有左列情事之一者
    ，為出會：一、死亡。二、喪失會員資格者。三、經會員（
    會員代表）大會決議除名者。」，應屬強制規定，從而包含
    北市結構技師公會在內之人民團體會員若有喪失會員資格者
    ，依該條第2款自應認業已出會。
　⒋是林克強等3人依上開規定，均已喪失會員資格：
　　⑴林克強雖抗辯其會員資格不因其與國研院間之民事關係而
      受有影響，且自其合法取得北市結構技師公會會員資格迄
      於110年11月6日召開系爭會員大會之日止，其均未經剝奪
      會員資格，自應有會員選舉及被選舉之權云云。惟其自陳
      現未領執業技師執照（見本院卷一第276-277頁），另查
      自其於87年7月28日向北市結構技師公會申請入會取得會
      員資格後，除曾於87年8月5日起至89年8月7日止受聘於建
      盛公司任專任工程人員（嗣變更為周文財）外，嗣即陸續
      改至臺大地震中心、蘭陽技術學院建築系、臺灣科技大學
      營建系擔任教職及研究人員，現則任職於國震中心擔任研
      究員等情，有建盛公司營造業基本資料、林克強任職經歷
      在卷可佐（見本院卷二第301、303頁），足徵其長期未依
      技師法第7條第1項之方式執行技師業務，顯見已有自行停
      業之行為。另依國研院110年12月28日國研授震人院字第1
      100604470號函略以：「林克強先生現職國震中心研究員
      ，不得在外另以結構工程技師執業、擔任營造業專任工程
      人員或受託逐案簽章」意旨，益徵其現無任何執行結構工
      程技師業務之事實。從而林克強前開所辯尚無足採，依系
      爭章程第9條規定，林克強已喪失為會員資格。
　　⑵陳正平雖辯稱依工程會函，技師公會會員資格需由公會依
      章程辦理出會手續後始能予以剝奪，要無會員喪失會員資
      格即當然出會情形可言，其既未曾經北市結構技師公會依
      照系爭章程辦理出會，自仍具備會員之資格云云。然查陳
      正平於86年1月11日註銷技師執業登記，另其固於90年10
      月25日至104年4月30日擔任日南公司之專任工程人員、於
      104年5月19日起擔任浩瀚公司之專任工程人員迄今，惟在
      該2公司均係以土木科別技師資格向新北工務局登記專任
      等情，有其技師登記證書背面影本、日南公司營造業基本
      資料、新北工務局111年6月9日新北工施字第111050944號
      函附卷為憑（見本院卷一第728頁、卷二第251、309頁）
　　　，足徵其長期未依技師法第7條第1項之方式執行結構工程
      技師業務，顯已有自行停業之行為，且其係以土木工程科
      技師受聘於浩瀚公司為專任工程人員，則要無得為北市結
      構技師公會會員之可言。再縱嗣後其曾於110年11月12日
      向新北工務局申請以土木科及結構工程科同時登記受聘於
      浩瀚公司擔任專任工程人員（見本院卷一第728頁之新北
      工務局上開函文說明三），惟北市結構技師公會乃係於11
      0年11月6日召開系爭會員大會辦理理監事選舉，斯時陳正
      平顯非有執行結構工程技師業務之事實。從而陳正平前開
      所辯並無可採，依系爭章程第9條規定，陳正平已喪失為
      會員資格。
　　⑶林炳昌雖亦辯以技師公會會員資格需由公會依章程辦理出
      會手續後始能予以剝奪，其未經北市結構技師公會依系爭
      章程辦理出會，仍具會員資格云云。然查林炳昌設立之宏
      昌土木結構技師事務所業於109年8月25日自行停業，嗣其
      於109年10月1日起擔任全盛鴻公司之專任工程人員迄今，
      在該公司則係以土木科別技師資格向新竹縣政府登記專任
      等情，有其技師證書背面影本、工程會技師與工程技術顧
      問公司管理資訊系統資料、新竹縣政府111年6月8日府工
      使字第113668422號函附營造業開業登記管理系統資料在
      卷可考（見本院卷一第726頁、卷二第254、313頁），足
      徵其長期未再依技師法第7條第1項之方式執行結構工程技
      師業務，顯已有自行停業之行為，且其係以土木工程科技
      師受聘於全盛鴻公司為專任工程人員，則要無得為北市結
      構技師公會會員之可言。再縱嗣後其曾於110年11月30日
      向新竹縣政府異動變更登記科別為結構工程科之專任工程
      人員（見本院卷一第724、726頁之新竹縣政府上開函文）
      ，惟北市結構技師公會乃係於110年11月6日召開系爭會員
      大會辦理理監事選舉，斯時林炳昌顯非有執行結構工程技
      師業務之事實。從而林炳昌前開所辯並無可採，依系爭章
      程第9條規定，陳正平已喪失為會員資格。
　　⑷至廖書賢雖曾於87年4月29日至7月22日間註銷執業登記（
      見本院卷二第232頁之廖書賢技師證書背面影本），然若
      僅基於轉換工作等需要一時不能執行結構工程技師業務者
      ，尚難認係自行停業之情形，是被告抗辯廖書賢亦應認不
      具會員資格而當事人不適格云云，應屬無由，併此敘明。
  ⒌依系爭章程第11條第1款規定：「本會會員有左列各項權利
　　：一、發言權、表決權、選舉權、被選舉權及罷免權。…」
　　、第15條前段規定：「本會設理事會，理事15人候補理事5
    人，設監事會，監事5人候補監事1人，均由會員大會就全體
    會員中用無記名連記法選任之，以得票最多數者為當選，以
    次多數為候補。…」（見本院卷一第417-418頁），林克強等
    3人既如前所審認已喪失會員資格，當不得行使如上規定之
    北市結構技師公會之選舉及被選舉權，被告辯稱需向公會聲
    請註銷會籍出會始不具會員資格，林克強等3人自得被選舉
    為理事云云，洵無足採。查本件北市結構技師公會於110年1
    1月6日召開之系爭會員大會所進行之理監事選舉，以喪失會
    員資格之林克強等3人為理事候選人，違反系爭章程第9條、
    第11條第1款、第15條前段規定，其當選自始無效。末查北
    市結構技師公會係依技師法、民法所設立之社團法人，而按
    民法第56條第1、2項規定：「總會之召集程序或決議方法，
    違反法令或章程時，社員得於決議後三個月內請求法院撤銷
    其決議。但出席社員，對召集程序或決議方法，未當場表示
    異議者，不在此限。總會決議之內容違反法令或章程者，無
    效」，故其總會即會員大會作成之系爭理事決議中關於林克
    強等3人當選北市結構技師公會第14屆理事部分，核屬決議
    內容違反系爭章程為無效，與北市結構技師公會無從成立理
    事委任關係，是以原告主張應依民法第56條第2項規定認該
    決議無效，而非為同條第1項召集程序或決議方法違反法令
    或章程之範疇等語，應屬有據，從而原告訴請確認林克強等
    3人與北市結構技師公會第14屆理事委任關係不存在，為有
    理由。
　㈡系爭常務理事暨理事長決議違反系爭章程第15條後段規定，
    應類推適用民法第56條第2項規定認屬無效，林克強、徐茂
    卿、陳宗珷、楊金龍與北市結構技師公會常務理事委任關係
    ，徐茂卿與北市結構技師公會理事長委任關係均不存在：
  ⒈按民法第56條第2項係規範「社團總會決議」之內容違反法令
    或章程者無效，至社團法人理監事會議決議若有違反法令或
    章程者效力為何，則法無明文。本院審酌社團總會決議與理
    監事會議決議，均屬多數成員平行一致之意思表示而成立之
    共同行為，法律性質核屬相當，而民法第56條規定為一般社
    會大眾較能普遍認知之會議瑕疵型態及法律效果，不失客觀
    合理，且系爭章程關於北市結構技師公會理監事會議決議內
    容違反章程之法律效果，亦無明文規定，則判斷系爭常務理
    事暨理事長決議之效力，自應類推適用民法第56條第2項規
    定，合先敘明。
　⒉查北市結構技師公會會員大會辦理之第14屆理事選舉，林克
    強等3人因違反系爭章程不具會員資格，故渠3人之理事當選
    無效，業如前述。依系爭章程第15條後段規定：「理事會應
    由理事以無記名連記法互選5人為常務理事，並由理事就常
    務理事中以無記名單記法選舉1人為理事長」，則北市結構
    技師公會於110年11月6日下午召開之系爭理監事會辦理之常
    務理事選舉，因林克強已非理事，以其為常務理事候選人違
    反系爭章程第15條後段規定，其當選自屬無效。另該常務理
    事選舉中係由含林克強等3人在內之15名理事投票選任，投
    票方式係採無記名方式為之，被告並抗辯不宜於選舉結束後
    再透過任何方式迫使選舉人表明其投票等語，兩造亦皆未聲
    請傳訊該次理監事會議中之選舉人證明投票對象，惟林克強
    等3人自始不具理事資格，渠等選舉常務理事之3票均屬無效
    ，而落選之蔡益成、吳子良、倪超凡、劉國欽均僅差1至2票
    即達當選門檻，是去除林克強等3人之該3張選票後，顯足以
    影響選舉結果；而最終選任出之常務理事5名之得票數除廖
    書賢為7票外，林克強、徐茂卿、陳宗珷、楊金龍均為8票（
    參三、不爭執事項㈡），衡情已堪信林克強、徐茂卿、陳宗
    珷、楊金龍投票趨向之利益應屬一致，而與廖書賢等原告之
    投票趨向則為對立，故去除掉林克強等3人之票數後，徐茂
    卿、陳宗珷、楊金龍常務理事之票數顯無可能超過7票，縱
    同為7票，亦應由兩造不爭執之抽籤方式，即人民團體選舉
    罷免辦法第15條第1項：「人民團體之選舉，其當選及候補
    當選名次按應選出名額，以得票多寡為序。『票數相同時，
    以抽籤定之』…」之方式決定當選者，然實際上徐茂卿、陳宗
    珷、楊金龍並未依此抽籤方式定之，則其3人於北市結構技
    師公會系爭理監事會常務理事選舉中之當選常務理事決議，
    應認已違反系爭章程第15條後段及上開法令規定，當選亦屬
    無效，從而原告主張系爭常務理事決議中關於徐茂卿、陳宗
    珷、楊金龍等3人當選北市結構技師公會第14屆常務理事部
    分，應類推適用民法第56條第2項規定認該決議無效乙節，
    即屬有據。綜上，系爭常務理事決議中關於林克強、徐茂卿
    、陳宗珷、楊金龍當選常務理事部分為無效，無從與北市結
    構技師公會成立常務理事委任關係，原告訴請確認其4人與
    北市結構技師公會第14屆常務理事委任關係不存在，即有理
    由。
　⒊又既如前⒉所述，北市結構技師公會系爭理監事會辦理之第14
    屆常務理事選舉中，徐茂卿之當選常務理事資格因違反系爭
    章程後段及上開法令而無效，則其依系爭章程第15條後段「
    就常務理事中以無記名單記法選舉1人為理事長」之規定，
    尚不得為理事長候選人，則其當選應認已違反上開章程規定
    而自始無效，原告主張系爭理事長決議應類推適用民法第56
    條第2項規定認係無效，兩者不成立委任關係等語，並非無
    憑，其所訴確認徐茂卿與北市結構技師公會第14屆理事長委
    任關係不存在，為有理由。
五、綜上所述，林克強等3人依系爭章程第9條均不具北市結構技
    師公會會員資格及被選舉為理事資格，依民法第56條第2項
    規定系爭理事決議關於林克強等3人當選第14屆理事部分為
    無效，其3人與北市結構技師公會無從成立理事委任關係；
    系爭常務理事暨理事長決議違反系爭章程第15條後段規定，
    應類推適用民法第56條第2項規定認屬無效，徐茂卿、林克
    強、陳宗珷、楊金龍亦無從與北市結構技師公會成立理事長
    、常務理事委任關係。從而，原告請求確認林克強等3人與
    北市結構技師公會第14屆理事委任關係不存在，徐茂卿、林
    克強、陳宗珷、楊金龍與北市結構技師公會第14屆常務理事
    委任關係不存在，徐茂卿與北市結構技師公會第14屆理事長
    委任關係不存在，均為有理由，應予准許。
六、本件事證已臻明確，兩造其餘之攻擊或防禦方法及所用之證
    據，經本院斟酌後，認為均不足以影響本判決之結果，爰不
    逐一論列，附此敘明。 
七、訴訟費用負擔之依據：民事訴訟法第78條。
中　　華　　民　　國　　111 　年　　12　　月　　2 　　日
                  民事第三庭    法　官　  楊承翰
以上正本係照原本作成。
如對本判決上訴，須於判決送達後20日內向本院提出上訴狀。如
委任律師提起上訴者，應一併繳納上訴審裁判費。
中　　華　　民　　國　　111 　年　　12　　月　　12　　日
                                書記官    吳珊華